---
title: "Protokol — zpracování dat o výsledcích studentů"
author: "Valdemar Pospíšil"
date: today
format:
  html:
    toc: true
    toc-depth: 2
    code-fold: false
    embed-resources: true
lang: cs
---

```{r}
#| label: setup
#| message: false
#| warning: false
library(dplyr)
library(tidyr)
library(stringr)
library(ggplot2)
```

## Popis zadaných dat

Datová sada `StudentsPerformance.csv` obsahuje výsledky testů studentů spolu
s demografickými údaji a informacemi o rodinném zázemí.

```{r}
#| label: nacteni
df <- read.csv("StudentsPerformance.csv", stringsAsFactors = FALSE)

cat("Rozměry:", nrow(df), "řádků,", ncol(df), "sloupců\n")
cat("Chybějící hodnoty:", sum(is.na(df)), "\n")
str(df)
```

Sada má **`r nrow(df)` pozorování** a **`r ncol(df)` proměnných**:

- **pět kategorických** — `gender`, `race.ethnicity`, `parental.level.of.education`,
  `lunch`, `test.preparation.course`
- **tři číselné** — `math.score`, `reading.score`, `writing.score`, každá v rozsahu 0–100

Datová sada **neobsahuje chybějící hodnoty**, takže není potřeba je ošetřovat.

```{r}
#| label: souhrn
summary(df[, c("math.score", "reading.score", "writing.score")])
```

Rozložení kategorií:

```{r}
#| label: kategorie
table(df$gender)
table(df$race.ethnicity)
table(df$parental.level.of.education)
```

## Úkol 1 — sloupec `avg.score`

Přidávám nový sloupec s průměrem ze tří testovacích skóre. Používám `mutate()`
z balíčku `dplyr`.

```{r}
#| label: ukol1
df <- df %>%
  mutate(avg.score = (math.score + reading.score + writing.score) / 3)

head(df[, c("math.score", "reading.score", "writing.score", "avg.score")], 5)
```

**Poznámka k implementaci:** uvnitř `mutate()` nelze použít `mean(c(a, b, c))` —
funkce `mean()` by počítala průměr celého sloupce, ne jednotlivých řádků.
Proto ruční výpočet, případně `rowMeans()`:

```{r}
#| label: ukol1-alt
# ekvivalentní zápis přes rowMeans (vhodnější při větším počtu sloupců)
identical(
  df$avg.score,
  rowMeans(df[, c("math.score", "reading.score", "writing.score")])
)
```

## Úkol 2 — filtrování podle „high school"

Zadání požaduje záznamy, kde `parental.level.of.education` obsahuje pojem
**„high school" kdekoliv v textu**. Nejprve se podívám, jaké hodnoty se vyskytují:

```{r}
#| label: ukol2-kategorie
unique(df$parental.level.of.education)
```

**Klíčové zjištění:** hledaný pojem obsahují **dvě** kategorie — `high school`
a `some high school`. Proto použiji `str_detect()`, který hledá **podřetězec**,
nikoli test na rovnost.

```{r}
#| label: ukol2
hs <- df %>%
  filter(str_detect(parental.level.of.education, "high school"))

cat("Před filtrem:", nrow(df), "řádků\n")
cat("Po filtru:   ", nrow(hs), "řádků\n\n")
table(hs$parental.level.of.education)
```

**Interpretace:** filtr zachoval `r nrow(hs)` z `r nrow(df)` záznamů, tedy zhruba
`r round(100 * nrow(hs) / nrow(df))` %. Kdybych použil test na rovnost
(`== "high school"`), přišel bych o kategorii `some high school`, tedy
o `r sum(hs$parental.level.of.education == "some high school")` záznamů — téměř polovinu.

## Úkol 3 — průměr pro kombinaci `gender` a `race.ethnicity`

Seskupuji podle dvou proměnných současně a počítám průměr. Přidávám i počet
pozorování ve skupině (`n`), protože průměr z malého vzorku je méně spolehlivý.

```{r}
#| label: ukol3
souhrn <- hs %>%
  group_by(gender, race.ethnicity) %>%
  summarise(
    prumer.avg.score = mean(avg.score),
    n = n(),
    .groups = "drop"
  )

as.data.frame(souhrn)
```

**Interpretace:** vzniklo `r nrow(souhrn)` kombinací (2 pohlaví × 5 skupin).
Ve všech etnických skupinách dosahují ženy vyššího průměrného skóre než muži.
Průměr napříč skupinami roste od skupiny A ke skupině E.

Poznámka: `.groups = "drop"` ruší seskupení po agregaci — bez něj by výsledek
zůstal seskupený podle `gender` a `dplyr` by vypsal varování.

## Úkol 4 — převod do širokého formátu

Kategorie ze sloupce `gender` se mají stát samostatnými sloupci.
To je převod z **dlouhého** do **širokého** formátu pomocí `pivot_wider()`.

```{r}
#| label: ukol4
siroky <- souhrn %>%
  select(-n) %>%     # odebrat n, jinak by pivot vytvořil sloupce navíc
  pivot_wider(names_from = gender, values_from = prumer.avg.score)

as.data.frame(siroky)
```

**Interpretace:** v širokém formátu je rozdíl mezi pohlavími vidět na první pohled —
ženy mají vyšší průměr **ve všech pěti skupinách**. Rozdíly:

```{r}
#| label: ukol4-rozdil
siroky %>%
  mutate(rozdil = round(female - male, 2)) %>%
  as.data.frame()
```

Největší rozdíl je u skupiny A, nejmenší u skupiny E. V dlouhém formátu by tohle
porovnání vyžadovalo ruční párování řádků.

## Úkol 5 — boxplot podle etnické skupiny

```{r}
#| label: ukol5
#| fig-width: 8
#| fig-height: 5
ggplot(hs, aes(x = race.ethnicity, y = avg.score, fill = race.ethnicity)) +
  geom_boxplot(show.legend = FALSE) +
  labs(
    title = "Rozdělení průměrného skóre podle etnické skupiny",
    subtitle = "Pouze studenti, jejichž rodič má vzdělání obsahující 'high school'",
    x = "Etnická skupina",
    y = "Průměrné skóre"
  ) +
  theme_minimal()
```

Číselné hodnoty, které z grafu odečítáme:

```{r}
#| label: ukol5-statistiky
hs %>%
  group_by(race.ethnicity) %>%
  summarise(
    n      = n(),
    min    = round(min(avg.score), 1),
    Q1     = round(quantile(avg.score, 0.25), 1),
    median = round(median(avg.score), 1),
    Q3     = round(quantile(avg.score, 0.75), 1),
    max    = round(max(avg.score), 1),
    IQR    = round(IQR(avg.score), 1),
    .groups = "drop"
  ) %>%
  as.data.frame()
```

**Interpretace boxplotu:**

- **Poloha:** mediány rostou od skupiny A k E. Rozdíl mezi krajními skupinami
  je přibližně 11 bodů, což je systematický posun celého rozdělení.
- **Rozptyl:** krabice (mezikvartilové rozpětí) ukazuje, kde leží prostředních 50 %
  studentů. Skupina C má nejširší celkové rozpětí, tedy nejméně vyrovnané výsledky.
- **Symetrie:** medián leží ve většině skupin zhruba uprostřed krabice,
  rozdělení jsou tedy přibližně symetrická.
- **Odlehlé hodnoty:** body mimo vousy leží dál než 1,5násobek IQR od kvartilů.
  Jde o jednotlivé studenty s výrazně odlišným výsledkem.
- **Velikost skupin:** skupina A má výrazně méně pozorování než skupina C,
  takže její odhady jsou méně spolehlivé. Na to je při srovnávání nutné brát ohled.

**Proč boxplot a ne histogram:** boxplot umožňuje porovnat rozdělení **mezi kategoriemi**
vedle sebe, což je přesně požadavek zadání. Histogram by ukázal tvar rozdělení
jedné proměnné, ale neumožnil by srovnání pěti skupin v jednom grafu.

## Závěr

Ze zpracovaných dat vyplývá:

1. **Průměrné skóre se liší mezi etnickými skupinami** — mediány rostou
   od skupiny A ke skupině E o zhruba 11 bodů.
2. **Ženy dosahují vyššího průměrného skóre než muži** ve všech sledovaných
   skupinách, přičemž velikost rozdílu se mezi skupinami liší.
3. **Vzdělání rodičů obsahující „high school"** se týká zhruba
   `r round(100 * nrow(hs) / nrow(df))` % studentů v datové sadě.

Analýza popisuje **pozorované rozdíly ve vzorku**, nikoli příčinné vztahy.
Pro tvrzení o příčinách by bylo potřeba kontrolovat další proměnné
(`lunch` jako indikátor socioekonomického statusu, `test.preparation.course`)
a použít vhodný statistický test.
